臺灣高等法院臺南分院刑事判決　　　　　　　九十一年度上訴字第五九號　 Ｃ
　　　上　訴　人
　　　即　被　告　甲　○　○
　　　共　　　同
　　　選任辯護人　李　家　鳳
右上訴人因偽造文書案件，不服臺灣嘉義地方法院九十年度訴字第三○二號中華民國
九十一年四月九日第一審判決（起訴案號：臺灣嘉義地方法院檢察署九十年度偵字第
一二九九號、第二三二○號），提起上訴，本院判決如左：
      主      文
原判決撤銷。
甲○○、乙○○共同行使偽造關於能力之證書，足以生損害於公眾，各處有期徒刑陸
月，如易科罰金，均以參佰元折算壹日。
扣案偽造「財政部臺灣省南區國稅局朴子稽徵所八十七年度綜合所得稅稅額證明書」
沒收之。
      事      實
一、甲○○欲申請票據供其購買貨車之用，惟因其欠缺申請票據之信用，於民國（下
    同）八十九年九月間某日，見報紙刊登代辦票據申請之廣告，乃以電話向一真實
    姓名、年籍不詳之成年男子聯絡，約定於同年月二十八日，由甲○○攜同其他具
    有票據信用之人出面辦理，並言明事成之後，將給付新臺幣（下同）約二萬五千
    元至三萬元作為代價，甲○○遂央求其弟乙○○出面申請票據供其使用，甲○○
    、乙○○及前開不詳姓名之人，乃基於共同犯意之聯絡，於同年月二十八日，在
    該不詳姓名男子停放於嘉義郵局蒜頭支局（下稱蒜頭支局）前之車輛內，由該男
    子提供空白之郵政劃撥儲金帳戶領用支票約定書供乙○○填寫，並交付事前已偽
    造完成，以乙○○作為抬頭申請人之「財政部臺灣省南區國稅局朴子稽徵所八十
    七年度綜合所得稅稅額證明」予乙○○，並由乙○○持該偽造之稅額證明書，檢
    附填寫完畢之郵政劃撥儲金帳戶領用支票約定書、身分證影本，向蒜頭支局申辦
    小額支票帳戶，使該局之承辦人員林淑珍陷於錯誤，而予以收件，足生損害於郵
    局管理開戶資料及稅捐機關製作稅額證明書之正確性。嗣因蒜頭支局將該等申請
    資料送嘉義郵局儲匯股審核，發現有異，始悉上情，並扣得乙○○所有之前開稅
    額證明書。
二、案經財政部臺灣省南區國稅局函請臺灣嘉義地方法院檢察署檢察官偵查起訴。
      理      由
一、訊據上訴人即被告甲○○、乙○○均矢口否認有右揭犯行，甲○○辯稱：伊係看
    報紙找人代辦申請支票開戶之資料，辦成後才付款，該姓名、年籍不詳之人向其
    等拿資料辦理，並用其弟乙○○之名義辦的，上開稅額證明書是該人所交付以供
    辦理上開支票帳戶，並不知是偽造的，而其亦不知該人之真實姓名，無法聯絡，
    且事後因未辦成，亦無付款云云。被告乙○○則辯稱：伊雖有於右揭時、地申請
    辦理支票開戶，但以為該人係哥哥甲○○之朋友，故未仔細看相關文件內容，並
    不知上開稅額證明書係偽造的云云。經查：
    (一)被告乙○○確有應甲○○之請求，而於八十九年九月二十八日，持上開偽造之
      稅額證明書，至蒜頭支局申請辦理小額支票開戶，且乙○○於八十七年六月十
      日即因案入監服刑，並未於上開稅額證明書上所載之公司任職等情，業經乙○
      ○於偵查時自承：有持前開所得稅證明書申辦小額支票，因哥哥要買貨車辦貸
      款，信用不好，用伊名義申請等語，及甲○○於偵查中供承：伊看報紙廣告找
      的，對方說辦好後酬勞二萬五千元；伊與弟弟去蒜頭郵局，由伊弟去辦的等語
      （見偵查卷第十五頁至第十六頁、第二十頁至第二一頁）。被告乙○○審理時
      亦供述：因甲○○需要一部車子，因為分期付款需要申請支票，甲○○不能再
      申請，乃商量用伊名字申請，伊以為是甲○○的朋友，後來才知道是甲○○看
      報紙找的，那人就把表格拿給伊，表格是伊在車上寫，然後伊就拿去郵局辦，
      郵局領用支票約定書正本及伊個人的資料是伊寫的，領用條件欄及身分證欄是
      伊打勾的，左下角附繳證照欄七是那人幫伊勾的，支票約定書所檢附之身分證
      影本、扣繳憑單稅額證明書是申請時一併提出，但下面二張伊沒仔細看，當天
      伊哥哥和伊從家裡出發，約那人在蒜頭郵局外面等，等到時在車內寫資料，伊
      哥哥叫伊進去那人開的車子內，那人拿表格叫伊寫，伊沒問什麼，以為是哥哥
      的朋友，不可能害伊，伊哥哥如何和那人聯絡，伊不清楚，也沒問等語（見原
      審卷第三五頁至第三七頁），核與被告甲○○於原審審理時供述：伊等約在蒜
      頭郵局見面，當天伊打電話行動電話0000000000號接洽，告訴那人
      弟弟乙○○的資料，那人查證後告訴伊，可以以伊弟弟之名義辦理申請支票，
      然後伊等約在蒜頭郵局等候，伊和弟弟一起開車去，對方也開車來，伊等就進
      入對方車內，弟弟在那人車內填資料，伊弟弟和對方坐前座，伊坐在後座，那
      人和弟弟填寫資料時伊沒仔細看等語（見原審卷第三七頁）情節相符。證人即
      該支局承辦人員林淑珍亦結證稱：當天乙○○來辦理開戶時，係由本人所承辦
      ，本件確由乙○○自行填寫申請書並附上稅額證明書來申請，收件後即將上開
      資料送交嘉義郵局等情（見偵查卷第二十頁至第二一頁）。
    (二)被告甲○○、乙○○雖以：對上開稅額證明書不知係偽造云云，惟按諸現今社
      會交易情況，申請辦理小額支票開戶亦屬通常經濟行為，一般人自行辦理亦非
      困難，被告甲○○雖因信用問題，商請以被告乙○○名義辦理，然如符合辦理
      條件，即可自行為之，斷無再約定支付二萬五千元至三萬元費用予該姓名、年
      籍不詳之人之道理，況此係由該姓名、年籍不詳之人交予相關資料，待被告乙
      ○○填寫後，再自行持往辦理，亦與一般全程代辦此類事務，藉以收取手續費
      之情形不同，是被告甲○○、乙○○前開所辯，與常情不符，顯係事後卸責脫
      免之詞，不足採信，其等對上開稅額證明書乃偽造乙情應均知悉，甚為明確。
    (三)此外，並有乙○○刑案資料查註紀錄表、嘉義郵局九十年三月十四日政000
      00000─○二七號函及函附申請支票約定書、身分證影本、所得扣繳憑單
      、上開偽造之稅額證明書、財政部台灣省南區國稅局八十九年十月二十一日南
      區國稅政字第八九○七三八二六號函及函附之八十七年度綜合所得稅各類所得
      資料查詢表、查詢清單在卷足稽。本件事證明確，被告甲○○、乙○○之犯行
      均堪予認定。
二、按「財政部臺灣省南區國稅局朴子稽徵所八十七年度綜合所得稅稅額證明書」，
    係關於證明個人納稅金額，亦即收入、繳稅能力之證書，屬刑法第二百十二條之
    特種文書，公訴人認屬刑法第二百十一條之公文書，而未適用刑法第二百十二條
    特種文書起訴，自有未洽，惟其基本事實同一，本院自應予以審理，並變更其起
    訴法條。核被告甲○○、乙○○將偽造上開特種文書，持以向郵局申請小額支票
    開戶，已足生損害於郵局開戶之正確性及稅捐機關製作稅額證明書之正確性，均
    係犯刑法第二百十六條、第二百十二條之行使偽造特種文書罪。渠等雖明知上開
    稅額證明單上所載為不實之事項，持此偽造之特種文書，向郵政機關申請支票開
    戶行使，然並無積極證據足以證明參與偽造前稅額證明單及公印文，亦不能證明
    就該偽造之部分，與前開真實姓名、年籍不詳之男子有犯意聯絡、行為分擔，應
    認被告等僅負行使偽造特種文書罪責。又被告等與上開姓名、年籍不詳之成年男
    子間，就上開行使偽造特種文書罪，有犯意之聯絡及行為之分擔，均應依共同正
    犯論處。又被告行為後，刑法第四十一條已於九十年一月十日修正公布施行，並
    於同年月十二日生效，修正後之刑法第四十一條第一項規定：「犯最重本刑為五
    年以下有期徒刑以下之刑之罪，而受六個月以下有期徒刑或拘役之宣告，因身體
    、教育、職業或家庭之關係或其他正當事由，執行顯有困難者，得以一元以上三
    元以下折算一日，易科罰金。但確因不執行所宣告之刑，難收矯正之效，或難以
    維持法秩序者，不在此限。」與修正前之同法第四十一條比較，其修正後得易科
    罰金之罪，已變更放寬為犯最重本刑為五年以下有期徒刑以下之刑之罪，而較有
    利於行為人，依刑法第二條第一項前段規定，仍應適用裁判時之法律，即修正後
    之刑法第四十一條第一項前段規定。
三、原審以被告等罪證明確，予以論罪科刑，固非無見。但查，原判決認被告甲○○
    、乙○○係共同行使偽造公文書，尚有違誤。被告等上訴意旨，仍執前詞否認犯
    罪，雖無理由，惟原審判決既有可議，應由本院予以撤銷改判。爰審酌被告甲○
    ○係因急於申辦支票以貸款購買謀生用之貨車，經該不詳男子建議，一時衝動，
    未深思法律效果而犯案，被告乙○○則係基於手足之情而一同前往郵局辦理申請
    支票之相關事宜，及渠等之犯罪動機、目的，且該申辦手續經相關單位之審核而
    未予准許，尚未發生實際之犯罪損害等一切情狀，各處如主文第二項所示之刑，
    並均諭知易科罰金之折算標準。又偽造之「財政部臺灣省南區國稅局朴子稽徵所
    八十七年度綜合所得稅稅額證明書」係供本件犯罪之用，且為被告乙○○所有，
    應依刑法第三十八條第一項第二款併予宣告沒收，其上之公印文，因已因證明書
    之沒收而一併沒收在內，爰不另依刑法第二百十九條再為沒收之諭知，附此敘明
    。
據上論結，應依刑事訴訟法第三百六十九條第一項前段、第三百六十四條、第二百九
十九條第一項前段、第三百條，刑法第二十八條、第二百十六條、第二百十一條、第
三十八條第一項第二款、修正後第四十一條第一項前段，罰金罰鍰提高標準條例第一
條前段、第二條，判決如主文。
本案經檢察官曾銘芳到庭執行職務。
中    華    民    國      九十一      年      六      月      十九      日
                                  臺灣高等法院臺南分院刑事第三庭
                                      審判長法官  黃    崑    宗
                                            法官  莊    俊    華
                                            法官  林    勝    木
右正本證明與原本無異。
如不服本判決，應於判決送達後十日內向本院提出上訴狀，其未敘述理由者並應於提
出上訴狀後十日內向本院補提理由書（應附繕本)。
                                      法院書記官  吳    秋    賢
中    華    民    國      九十一      年      六      月      二十      日
附錄法條：
刑法第二百十二條：
偽造、變造護照、旅券、免許證、特許證及關於品行、能力服務或其他相類之證書、
介紹書，足以生損害於公眾或他人者，處一年以下有期徒刑、拘役或三百元以下罰金
。
刑法第二百十六條：
行使第二百十條至第二百十五條之文書者，依偽造、變造文書或登載不實事項或使登
載不實事項之規定處斷。
